臺灣高等法院刑事裁定　　　　　　　　　 96年度抗字第273號
抗　告　人　乙○○
即自訴人
被　　　告　丁○○
　　　　　　丙○○
　　　　　　甲○○
上列抗告人因被告等詐欺等案件，不服臺灣臺北地方法院中華民
國96年2月27日裁定（95年度自字第54號），提起抗告，本院裁
定如下：
    主  文
原裁定撤銷；發回臺灣臺北地方法院。
    理  由
一、自訴意旨略以：被告甲○○係自訴人乙○○之二伯，被告丁○○與丙○○均為被告甲○○之子，與自訴人係堂兄弟關係
    。被告三人與自訴人及自訴人之父王錫珍皆為王氏家族企業
    「惠勝股份有限公司」（下稱惠勝公司）之股東，被告甲○○同時為惠勝公司及長勝投資股份有限公司（下稱長勝公司
    ）之負責人，而被告丁○○、丙○○分別於民國（下同）八
    十三年間由王寶妹、王寶鳳收養，王寶妹、王寶鳳分別於八
    十四年、八十九年死亡，被告丁○○、丙○○因此繼承王寶
    妹與王寶鳳之財產。被告三人共謀於九十四年四月四日，以
    被告丁○○、丙○○為債權人，以自訴人及案外人王森稔、
    王金洲、王大松為債務人，向本院提出民事支付命令聲請狀
    聲請核發支付命令，該聲請狀內主張，王寶妹、王寶鳳分別
    於七十九年間借款新臺幣（下同）一千一百二十四萬元、及
    六百九十一萬六千元予自訴人，迄今自訴人尚欠王寶妹七百
    三十五萬四千元、尚欠王寶鳳四百七十三萬三千元。實則自
    訴人並未積欠王寶妹、王寶鳳任何債務，自訴人僅曾於七十
    九年三月間，因惠勝公司之創始股東為了讓第二代參與公司
    經營，透過股權分散方式，決議由第二代，包括自訴人、案
    外人王森稔、王金洲、王大松等承受股份，自訴人分配承受
    一百三十二萬七千八百三十三股，因此自訴人遂向惠勝公司
    之關係企業兼股東長勝公司購買惠勝公司股票，由長勝公司
    先於七十九年三月六、八日將股款給予王寶妹、王寶鳳二人
    ，以取得該二人之股票，爾後自訴人再於七十九年三月十三
    日以轉帳方式給付股款給長勝公司，自訴人並因此於七十九
    年三月十四日列名惠勝公司股東名簿，此筆交易早已銀貨兩
    訖。被告甲○○當時為長勝公司及惠勝公司負責人，被告丁○○、丙○○為惠勝公司之股東，關於惠勝公司股票轉訴給
    自訴人及案外人王森稔、王金洲、王大松等過程知之甚詳，
    長勝公司匯予王寶妹、王寶鳳股款一事，更是由長勝公司負
    責人即被告甲○○所為。被告明知王寶妹、王寶鳳與自訴人
    無任何債權債務關係，卻共同意圖為自己不法之所有，共同
    捏造自訴人積欠王寶妹、王寶鳳債務之不實情節，僅提供法
    院自訴人兩筆匯款紀錄為證據，使法院陷於錯誤，利用不合
    法之寄存送達方式取得確定之支付命令，並持之對自訴人之
    財產為強制執行，扣押自訴人一千八百多萬元之存款等情，
    因認被告等涉有刑法第三百三十九條第二項、第二百十六條
    、第二百十四條等罪嫌。
二、原審法院以：刑法第二百十四條之使公務員登載不實罪，須
    一經他人之聲明或申報，公務員即有登載之義務，並依其所
    為之聲明或申請予以登載，而屬不實之事項者，始足構成，
    若其所為聲明或申報，公務員尚須為實質之審查，以判斷其
    真實與否，始得為一定之記載者，即非本罪所稱之使公務員
    登載不實。依民事訴訟法第五百十二條規定，聲請核發支付
    命令法院固僅需為書面審查，然若依債權人聲請之意旨，認
    為債權人之請求非以給付金錢或其他代替物或有價證券之一
    定數量為標的者，或所列債務人與所請求之標的原因不符者
    ，或有聲請人應對待給付尚未履行等情況，法院均不應核發
    支付命令，應以裁定駁回，是法院既有實質審查之權限，被
    告所為即與刑法第二百十四條之構成要件不合，當無成立刑
    法第二百十六條、第二百十四條之餘地；又債權人請求法院
    發給支付命令，為其固有權利，且於法不合時，法院應駁回
    債權人之請求，倘若相對人對於債權債務關係有所爭執時，
    依法得不附理由提出異議，此等方法並無使人陷於錯誤之情
    況，尚不能認係詐術之行使等情，因認被告等犯罪嫌疑不足
    而裁定駁回自訴，固非全然無見。
三、惟查：(一)按刑法第二百十四條所謂使公務員登載不實事項於
    公文書罪，須一經他人之聲明或申報，公務員即有登載之義
    務，並依其所為之聲明或申報予以登載，而屬不實之事項者
    ，始足構成，若其所為聲明或申報，公務員尚須為實質之審
    查，以判斷其真實與否，始得為一定之記載者，即非本罪所
    稱之使公務員登載不實（最高法院七十三年台上字第一七一
    ０號判例）。因此，公務員就其所登載之事項，究竟係依他
    人之聲明或申報須為實質上之審查，或係僅為形式上之審查
    ，自與行為人是否成立刑法第二百四十條之罪之判斷攸關。
    查民事訴訟法第五百十一條規定：「支付命令之聲請，應表
    明下列各款事項：一、當事人及法定代理人。二、請求之標
    的及其數量。三、請求之原因事實。其有對待給付者，已履
    行之情形。四、應發支付命令之陳述。五、法院。」，第五
    百十二條規定：「法院應不訊問債務人，就支付命令之聲請
    為裁定。」，又依同法第五百十六條第一項規定，債務人得
    不附理由對支付命令之全部或一部提出異議，由上開規定以
    觀，債權人在督促程序僅須表明上開事項，此外就其所主張
    應發支付命令之原因事實毋庸舉證，而法院亦僅係就債權人
    表明之請求事項及所提出之書證為形式上之審查，與判決之
    行言詞辯論程序須為實質上審查有別（參見最高法院六十一
    年台抗字第四０七號民事判例、及八十六年度抗字第四五五
    號民事裁定）。至於法院雖亦須依同法第五百十三條規定，
    就支付命令之聲請是否合於第五百零八條至五百十一條規定
    予以審查，惟此顯然僅係依據聲請意旨表明之事項為形式上
    之審查，並不涉及請求原因事實真偽及請求權存在與否實質
    審查。原裁定認法院就支付命令之聲請有實質審查之權限乙
    節，是否允當，自有再予斟酌之餘地。(二)自訴狀雖應記載犯
    罪事實及證據並所犯法條，惟法院於不妨害起訴事實同一性
    之範圍內，得自由認定事實，變更所應適用之法律，不受自
    訴狀記載法條之拘束。本件自訴意旨主張之犯罪事實，係被
    告等明知王寶妹、王寶鳳與自訴人間無任何債權債務關係，
    而以身為王寶妹、王寶鳳繼承人之身分，共同捏造自訴人積
    欠王寶妹、王寶鳳債務之不實情節，僅提供法院部分匯款證
    據，使法院陷於錯誤，利用不合法之寄存送達方式取得確定
    之支付命令，並持之對自訴人之財產實施強制執行。又查上
    開支付命令係寄存送達，並非由自訴人本人收受送達，亦非
    交付與有辨別事理能力之同居人或受僱人，而自訴人對該支
    付命令是否合法送達並已確定迭有爭議，有卷附之送達證書
    、聲明異議狀、聲請及聲明異議狀等影本可按（原審卷第六
    十二頁、第六十六、六十七頁、第八十二頁至第八十五頁）
    。設若自訴意旨所稱各節屬實，則被告等於明知王寶妹、王
    寶鳳及被告等對於自訴人均無任何債權之情況下，虛構事實
    ，隱匿部分證據資料，而向法院聲請發支付命令，並進而聲
    請強制執行，似係基於為自己不法所有之意圖，向法院施用
    詐術，而欲利用法院之發給支付命令及強制執行等程序將第
    三人（即自訴人）之物交付，而與所謂訴訟詐欺之要件相符
    。故被告等對自訴人聲請發支付命令時，有無虛構事實及隱
    匿重要證據，與渠等有無不法所有之意圖及有無施用詐術之
    判斷，有重要關聯。原裁定對此重要爭點及待證事實均略而
    不論，僅以聲請發支付命令為債權人之權利，聲請不合法時
    法院應駁回其請求，及相對人得不附理由提出異議等由，而
    認聲請發支付命令不能認係詐術之行使，亦嫌率斷。(三)綜上
    所述，原裁定仍有可議，難昭折服，本件抗告為有理由，應
    由本院將原裁定撤銷發回，另為妥適之處理。
四、據上論斷，依刑事訴訟法第四百十三條前段，裁定如主文。
中　　華　　民　　國　　96　　年　　4 　　月　　17　　日
　　　　　　　　　刑事第十九庭  審判長法　官　尤豐彥
　　　　　　　　　　　　　　　　　　  法　官  魏新國
　　　　　　　　　　　　　　　　　　  法　官  宋　祺
以上正本證明與原本無異。
不得抗告。
                                      書記官　王韻雅
中　　華　　民　　國　　96　　年　　4 　　月　　17　　日
